【裁判字號】    97,上易,264
【裁判日期】    970820
【裁判案由】    公共危險
【裁判全文】
臺灣高等法院臺南分院刑事判決         97年度上易字第264號
上  訴  人
即  被  告  乙○○
選任辯護人  顏伯奇律師
上列上訴人因公共危險案件，不服臺灣嘉義地方法院96年度易字
第799號中華民國97年2月29日第一審判決（起訴案號：臺灣嘉義
地方法院檢察署96年度偵續字第65號），提起上訴，本院判決如
下：
    主  文
原判決撤銷。
乙○○無罪。
    理  由
一、公訴要旨：
（一）起訴事實：乙○○係嘉義市○區○○路37號南田市場忠棟
      1號之承租人，於承租後應進行屋內電源線路之維修保養
      及汰舊換新，避免因電線老舊破損或使用年限過久而發生
      短路而引起火災，且客觀上並無不能注意之特別情事，竟
      疏未注意及此，供耗電量頗大之電器用品使用，且為注意
      維修設備，亦未設置融絲開關及漏電裝置等設備，嗣於民
      國（下同）96年2月12日13時58分許，該攤位之電源線路
      因短路致起火燃燒，火勢迅速蔓延，並波及該市場內甲○
      ○所承租使用現未有人所在之忠棟2號建築物、丙○○所
      承租使用現未有人所在之忠棟3號建築物，陳玉環所承租
      使用現未有人之攤位，並均燬於一炬。
（二）起訴法條：刑法第174條第3項。
（三）起訴證據：
    １告訴人丙○○、王月昭於偵查中之指述。
    ２證人即嘉義市消防局火災調查課課員丁○○偵查中之證述
      。
    ３嘉義市消防局原因調查報告書一份。
二、本院之判斷
（一）按犯罪事實應依證據認定之，無證據不得認定犯罪事實，
      刑事訴訟法第154條第2項定有明文，故事實之認定，應憑
      證據，如未能發現相當證據，或證據不足以證明，自不能
      以推測或擬制之方法，以為裁判基礎。而認定不利於被告
      之事實，須依積極證據，茍積極之證據不足為不利於被告
      事實之認定時，即應為有利於被告之認定，更不必有何有
      利之證據，有最高法院30年上字第816號判例可參 。且刑
      事訴訟上證明之資料，無論其為直接或間接證據，均須達
      於通常一般之人均不致有所懷疑，而得確信其為真實之程
      度，始得據為有罪之認定，若其關於被告是否犯罪之證明
      未能達此程度，而有合理懷疑之存在，致使無從形成有罪
      之確信，根據「罪證有疑，利於被告」之證據法則，即不
      得遽為不利被告之認定，亦有最高法院76年度台上字第49
      86號判例可稽。又檢察官就被告犯罪事實，應負舉證責任
      ，並指出證明之方法。刑事訴訟法第161條第1項亦定有明
      文。因此被告並無自證無罪之義務，此乃無罪推定之原則
      。是以何項卷證資料有利於被告或不利於被告，應由擔任
      公訴角色之檢察官盡其舉證之義務，此乃上開法條規定公
      訴人於刑事訴訟程序進行中應盡之法定義務。故最高法院
      92年台上字第128號判例闡明「刑事訴訟法第161條已於91
      年2月8日修正公布，其第 1項規定：檢察官就被告犯罪事
      實，應負舉證責任，並指出證明之方法。因此，檢察官對
      於起訴之犯罪事實，應負提出證據及說服之實質舉證責任
      。倘其所提出之證據，不足為被告有罪之積極證明，或其
      指出證明之方法，無從說服法院以形成被告有罪之心證，
      基於無罪推定之原則，自應為被告無罪判決之諭知」之意
      旨甚明。
（二）訊據被告坦承承租前述忠棟1號攤位及上開相連之攤位，
      於本件火災發生時均無人在內，以及該等攤位確因本件火
      災之發生而遭燒燬等事實，惟對於本件火災之發生矢口否
      辯其有過失，辯稱：被告知攤舖位內用電設施已由電力公
      司檢驗合格，並無電線老舊可能絕緣不良之情，被告於95
      年2月10日購買全新之切絲機，使用切絲機並無過失等語
      。
（三）經查：
    １南田市場忠棟之攤位結構上為連棟式鐵皮平房，有各自獨
      立之出口，忠棟1號位於最南側，忠棟2、3號位於北側，
      分別出租予被告及告訴人甲○○、丙○○等人使用，另證
      人陳玉環所承租之攤位為忠棟1號南側外部之冷藏庫，忠
      棟2、3號之屋頂內側木板均因本件火災而遭燒烤炭化、南
      側共壁鐵皮牆燒烤變色，忠棟1號上方屋頂下層木質燒失
      、鐵皮嚴重變色，陳玉環之冷藏庫則遭燒燬等情，有被告
      之供述以及證人丙○○、甲○○、陳玉環之證述（見原審
      卷61、62、66、126頁），暨火災現場相關位置圖、平面
      及物品配置圖、火災現場照片（見警卷41至73頁）附卷可
      按，堪信為真。
    ２嘉義市消防局第二消防分隊係於96年2月12日13時58分接
      獲報案指稱南田市場發生攤販火警，旋即出動救災，於同
      日14時5分抵達現場，當時忠棟1、2號攤位鐵皮屋頂及鐵
      捲門已竄出濃煙，並延燒到3號攤位，有嘉義市消防局第
      二消防分隊火災出動觀察紀錄在卷足稽（見警卷34頁）；
      嗣經消防局人員勘查並比較各戶燃燒情況後，發現忠棟1
      號內部燒燬情形嚴重，且以東南側附近最為劇烈，向四周
      依序遞減，故研判係忠棟1號首先起燃，火流向北側之2號
      、3號，以及南側外部緊鄰之冷凍櫃延燒；另檢視忠棟1號
      內部物品燒燬情形，以東南側切絲機附近最為劇烈、嚴重
      ，向四周依序遞減；綜合上情分析研判後，起火處為忠棟
      1號攤位東南側切絲機附近等情，則有火災調查報告及其
      檢附之現場照片在卷可參（見警卷27至28、50至67頁）。
    ３另經消防局火災調查課人員會同被告採集切絲機下方之電
      源線路封存後送請內政部消防署實施證物鑑定分析，鑑定
      結果顯示該處電源線路之熔痕端點，其巨觀及微觀特徵與
      導線短路所造成之通電痕相同，則有內政部消防署96年3
      月15日消署調字第0960900105號函檢送之火災證物鑑定報
      告書在卷可佐（見警卷35、36至40頁）。綜上堪認，本件
      火災之起火點為被告所承租之南田市場忠棟1號攤位東南
      側切絲機附近，起火原因則為電源線路短路。嘉義市消防
      局之火災調查報告亦為相同認定（見警卷27至31頁）。
    ４按電線短路發生的原因有可能係遭受重物壓住、表皮批覆
      有損傷、蟲鼠等動物咬破塑膠包覆，或是用電量超出負荷
      造成批覆絕緣劣化等情形，而本件電線短路的原因，並無
      法確定，亦無法排除是蟲鼠等動物咬破塑膠包覆之可能，
      業據證人即嘉義市消防局火災調查課課員丁○○證述明確
      （見原審卷88頁、本院卷97年8月6日筆錄2至8頁），丁○
      ○並證述：「雖然現場沒有發現蟲鼠之屍體，但無法排除
      蟲鼠咬破之可能，除非咬破當時立即引起短路失火，老鼠
      觸電昏倒，如果咬破當時老鼠沒有觸電，以後再短路情形
      也有可能」等語（見本院卷97年8月6日筆錄7頁）。
    ５被告係95年2月10日購買全新之切絲機，切絲機使用至本
      件火災發生前，並未曾發生故障要求維修，且切絲機之電
      線是一百一十瓦的安全電線，只需六安培之電力，不容易
      壞等事實，業據證人即賣切絲機給被告之溫冒淋證述明確
      ，堪予認定。又前述消防局火災調查課人員會同被告所採
      集送鑑之切絲機下方之電源線路是否為切絲機內部之電線
      ？證人丁○○則證述：「無法判斷採取的電線是哪一部機
      器之電線，只是在切絲機採到的」等語明確（見本院卷97
      年8月6日筆錄4頁）。
    ６嘉義市○區○○路37號南田市場用戶用電裝置，經台電公
      司於91年、94年檢驗結果，均未發現有不良事項，此有台
      灣電力股份有限公司嘉義區營業所97年7月14日Ｄ嘉義字
      第09707000731號函附卷可稽（見本院卷58頁），亦堪認
      定。
    ７綜上，本件由檢察官所提出之證據，固足以認定本件火災
      之起火點為被告所承租之南田市場忠棟1號攤位東南側切
      絲機附近，起火原因則為電源線短路。惟造成電源線短路
      的原因則有電源線遭受重物壓住、電源線表皮批覆有損傷
      、蟲鼠等動物咬破電源線塑膠包覆，或是用電量超出負荷
      造成批覆絕緣劣化等多種情形，且本件並不能排除是蟲鼠
      等動物咬破塑膠包覆之可能。換言之，由檢察官之舉證，
      並不足以使本院形成本件火災係因被告疏於進行屋內電源
      線路之維修保養及汰舊換新之過失而造成短路引起本件火
      災之有罪心證，原審認為起火原因係被告攤位內東南側切
      絲機底部之電線因長期蓄熱短路，引燃切絲機附近堆置之
      塑膠籃、紙箱等易燃物而起火燃燒，並排除蟲鼠咬破之原
      因，與前述證據不合，其事實之認定，亦屬未洽。此外復
      查無其他積極證據足資證明被告有何上開過失犯行，自屬
      不能證明其犯罪，依法應諭知無罪之判決。
三、原審未詳予審酌卷證資料，遽認被告有刑法第174條第3項失
    火燒燬現非供人使用之他人所有建築物罪之犯行，並加以論
    罪科刑，容有未洽。被告上訴意旨，否認犯罪，指摘原判決
    不當，為有理由，自應由本院將原判決撤銷，改諭知被告無
    罪之判決，以期平允。
四、據上論斷，應依刑事訴訟法第369條第1項前段、第364條、
    第301條第1項，判決如主文。
本案經檢察官吳忠賢到庭執行職務。
中    華    民    國    97    年    8     月    20    日
                  刑事第三庭    審判長法  官  宋明蒼
                                      法  官  蘇清水
                                      法  官  蔡勝雄
以上正本證明與原本無異。
不得上訴。
                                      書記官  汪姿秀
中    華    民    國    97    年    8     月    20    日


司法院資訊處製作；財團法人民間司法改革基金會備份。
